【裁判字號】    97,自緝,9
【裁判日期】    970811
【裁判案由】    偽造文書等
【裁判全文】
臺灣高雄地方法院刑事判決               97年度自緝字第9號
自  訴  人  乙○○
自訴代理人  呂郁斌律師
被      告  甲○○
                    現於台灣高雄看守所
上列被告因偽造文書等案件，經自訴人提起自訴（88年度自字第
407 號），本院於審判程序進行中，因被告就被訴事實為有罪之
陳述，經告知簡式審判程序意旨，並聽取自訴代理人及被告之意
見後，本院合議庭裁定由受命法官獨任依簡式審判程序審理，判
決如下：
    主  文
甲○○行使偽造私文書，足以生損害於他人，處有期徒刑陸月，
如易科罰金，以銀元參佰元即新臺幣玖佰元折算壹日。未扣案之
印章壹顆及偽造和解書上之「朱國賢」署名、印文各壹枚，均沒
收。
    事  實
一、甲○○前於民國 (下同)85 年間因詐欺案件，經本院85年易
    字第4500號判決判處有期徒刑1 年6 月，經臺灣高等法院85
    年度上易字第1680號判決駁回上訴確定，復因竊盜案件，經
    本院85年度易字第7092號判決判處有期徒刑3 月確定，嗣上
    開二罪所宣告之刑，經本院86年度聲字第832 號裁定應執行
    有期徒刑1 年8 月確定，於86年9 月25日縮短刑期假釋出監
    ，於87年6 月15日假釋期滿未經撤銷視為執行完畢 (本案不
    構成累犯)。 詎甲○○於前案假釋期間，猶不知悔改，竟基
    於意圖為自己不法所有及行使偽造私文書之犯意，於86年12
    月15日之前某日，在不詳之時、地，利用不知情之刻印業者
    偽刻其兄朱國賢 (已歿)之 印章1 顆 (未扣案)， 之後，再
    向黃秋月佯稱伊已獲得其兄朱國賢 (已歿)之 授權商談渠2
    人之買賣糾紛，致黃秋月不疑有他而與其商談和解事宜。嗣
    於86年12月15日，甲○○與黃秋月約定在高雄縣議會許福森
    議員服務處商談和解事宜，雙方達成以新台幣 (下同)128
    萬元和解 (黃秋月前已給付100 萬元貨款)， 甲○○遂以前
    揭偽刻之朱國賢印章蓋於和解書上 (1 枚)， 並冒用朱國賢
    之名義在上開和解書上簽名 (1 枚)後 ，即將上開和解書交
    付黃秋月，黃秋月因此陷於錯誤而當場交付28萬元予甲○○
    ，足以生損害於朱國賢及黃秋月。嗣朱國賢向黃秋月提起給
    付貨款之訴，經臺灣高等法院高雄分院於87年5 月25日以87
    年度上字第84號判決確認甲○○並未經朱國賢本人授權與黃
    秋月和解，黃秋月始知受騙。
二、案經黃秋月向本院提起自訴。
    理  由
一、本件被告甲○○所犯係死刑、無期徒刑、最輕本刑為3 年以
    上有期徒刑以外之罪，其於審理程序就前揭被訴事實為有罪
    之陳述，經受命法官告知簡式審判程序之旨，並聽取其與公
    訴人之意見後，本院認無不得或不宜改依簡式審判程序進行
    之處，爰依刑事訴訟法第273 條之1 第1 項、第284 條之1
    ，裁定本件由受命法官獨任進行簡式審判程序，合先敘明。
二、上揭事實，業據被告於本院審理時坦承不諱，核與證人朱黃
    春蓮、林明賢於本院90年自緝字第52號案件審理中之證述情
    節相符，此外，復有和解書1 紙在卷可按，足認被告之自白
    與事實相符，其犯行明確洵堪認定。
三、按刑法於94年1 月7 日修正，同年2 月2 日公布，並於95年
    7 月1 日施行，而新修正刑法第2 條第1 項之規定，係規範
    行為後法律變更所生新舊法律比較適用之準據法，於新法施
    行後，應適用新法第2 條第1 項之規定，為「從舊從輕」之
    比較。且比較時應就罪刑有關之共犯、未遂犯、想像競合犯
    、牽連犯、連續犯、結合犯，以及累犯加重、自首減輕暨其
    他法定加減原因 (如身分加減)與 加減例等一切情形，綜其
    全部罪刑之結果而為比較，再適用有利於行為人之法律處斷
     (最高法院85年度台上字第757 號判決要旨、最高法院95
    年5 月23日95年第8 次刑事庭會議決議參照)。 茲比較新、
    舊法如下：
  (一)被告行為時，刑法第339 條第1 項所定之法定本刑，其中關
    於罰金之最低額度，依刑法第33條第5 款規定：罰金：一元
    以上。另依現行法規所定貨幣單位折算新臺幣條例第2 條之
    規定，折算為新臺幣後，為三元以上。而被告行為後，94年
    1 月7 日修正，同年2 月2 日公布，並於95年7 月1 日施行
    之刑法第33條第5 款規定：罰金，新臺幣一千元以上，以百
    元計算之。比較新、舊法之結果，95年7 月1 日修正前之刑
    法第320 條第1 項之法定刑，就罰金部分，其最低度為新臺
    幣三元，而95年7 月1 日修正後之刑法第339 條第1 項之法
    定刑，就罰金部分，其最低度為新臺幣一千元，以修正前之
    刑法第33條第5 款之規定較有利於被告。
  (二)修正後之刑法刪除第55條關於牽連犯之規定，本件被告所犯
    上開刑法第216 條、第210 條行使偽造私文書罪、第339 條
    第1 項詐欺取財罪具有牽連犯之關係，依修正前即行為時之
    規定，應從一重之行使偽造私文書罪處斷；依修正後之刑法
    既已刪除牽連犯之規定，則所犯上述各罪應依數罪併罰之規
    定分論併罰。比較新舊法之規定，修正後之規定並非較有利
    於被告。
  (三)被告行為時之刑法第41條第1 項前段規定：「犯最重本刑為
    5 年以下有期徒刑以下之刑之罪，而受6 個月以下有期徒刑
    或拘役之宣告，因身體、教育、職業、家庭之關係或其他正
    當事由，執行顯有困難者，得以1 元以上3 元以下折算1 日
    ，易科罰金。」，另依現行法規所定貨幣單位折算新臺幣條
    例第2 條規定，現行法規所定金額之貨幣為圓、銀元或元者
    ，以新臺幣元之3 倍計算，及依修正前罰金罰鍰提高標準條
    例第2 條（現已刪除）規定，依刑法第41條易科罰金者，就
    其原定數額提高為100 倍折算1 日，故被告行為時之易科罰
    金折算標準，得以銀元100 元以上300 元以下折算1 日，經
    折算為新臺幣後，應以新臺幣300 元以上900 元以下折算1
    日。惟95年7 月1 日修正公布施行之刑法第41條第1 項前段
    則規定：「犯最重本刑為5 年以下有期徒刑以下之刑之罪，
    而受6 個月以下有期徒刑或拘役之宣告者，得以新臺幣1000
    元、2000元或3000元折算1 日，易科罰金。」比較修正前後
    之易科罰金折算標準，以95年7 月1 日修正公布施行前之規
    定，較有利於被告。
  (四)又按，「行為後法律有變更者，適用行為時之法律。但行為
    後之法律有利於行為人者，適用最有利於行為人之法律。」
    此為刑法第2 條第1 項揭示之法律變更從舊從輕原則，規範
    目的在於避免惡化行為人之法律地位，致其受行為時無法預
    見之刑罰處罰，故該條文「法律」之解釋限於「刑罰法律」
    （釋字第103 號解釋、最高法院51年台非字第76號判例參照
    ），循此意旨，則該條文之「變更」當限於「影響整體刑罰
    權規範內容利或不利」之變更（最高法院85年度台上字第10
    5 號判決參照），始合其規範目的，且限於裁判時與行為時
    所應適用之同一法律（條）之法定刑已有所變更之情形，若
    非同一法律，且不影響刑罰權利或不利變更時，則僅生擇一
    適用之問題，並無從輕原則之適用（最高法院89年度台上字
    第1373號判決參照）。查被告行為時，刑法第339 條第1 項
    之法定本刑，其中關於罰金部分，依罰金罰鍰提高標準條例
    第1 條前段規定，就其原定數額提高為10倍 (中華民國72年
    7 月27日司法院、行政院令發布，並自72年8 月1 日起施行
    ：「依戡亂時期罰金罰鍰提高標準條例 (80年5 月6 日修正
    名稱為罰金罰鍰提高標準條例)第1條前段及第3 條規定將刑
    法定有罰金各條之罰金數額，均提高為10倍)。 及依現行法
    規所定貨幣單位折算新臺幣條例第2 條規定，以新臺幣元之
    3 倍計算，換言之，被告行為時之刑法第339 條第1 項之法
    定本刑，就罰金部分，經折算為新臺幣後，為原定罰金數額
    之30倍；而被告行為後，依95年6 月14日公布之刑法施行法
    第1 條之1 規定，中華民國94年1 月7 日刑法修正施行後，
    刑法分則編所定罰金之貨幣單位為新臺幣 (第1 項)。94 年
    1 月7 日刑法修正時，刑法分則編未修正之條文定有罰金者
    ，自94年1 月7 日刑法修正施行後，就其數額提高為30倍。
    但自72年6 月26日至94年1 月7 日新增或修正之條文，就其
    所定數額提高為3 倍 (第2 項)。 查刑法第339 條第1 項自
    72 年6月26日至94年1 月7 日間並無修正，是依據前揭刑法
    施行法第1 條之1 之規定，刑法第339 條第1 項之法定本刑
    ，自95年7 月1 日起，其罰金單位改為新臺幣，並就原訂數
    額提高為30倍，與刑法施行法第1 條之1 修訂前之數額並無
    不同。是刑法施行法第1 條之1 施行後，罰金刑貨幣單位雖
    有「銀元」、「新臺幣」之更異，惟適用結果之罰金額度則
    無二致，就罰金法定刑提高之「刑罰權規範內容」並無利或
    不利變更，自不生新、舊法之比較問題。本院復審酌刑法施
    行法第1 條之1 增訂之立法理由，認立法者有意以刑法施行
    法第1 條之1 之規定取代「罰金罰鍰提高標準條例」及「現
    行法規所定貨幣單位折算新臺幣條例」之規定。是以，刑法
    施行法第1 條之1 公布施行之後，自應適用刑法施行法第1
    條之1 規定，附此敘明。
  (五)綜合上述，就本案而言，比較新、舊法之結果，仍以被告行
    為時之刑法規定較有利於行為人，自應依刑法第2 條第1 項
    前段規定，一體適用修正前之刑法第33條第5 款、55條後段
    之規定。
四、核被告所為，係犯刑法第216 條、第210 條、第339 條第1
    項之行使偽造私文書及詐欺取財罪，其所犯上開二罪，有方
    法、目的之牽連關係，應依修正前刑法第55條後段規定論以
    牽連犯，並從一重之行使偽造私文書罪論處；又其偽造私文
    書之低度行為，為行使之高度行為所吸收，不另論罪；其偽
    造「朱國賢」之印文及署名、印文之行為，為偽造私文書之
    部分行為，亦不另論罪。再者，自訴人認被告所犯係刑法第
    217 條偽造印章、印文、署名罪，尚有未洽，惟上開事實與
    前揭論罪科刑部分具有吸收犯之關係，爰不另為無罪之諭知
    。另自訴人僅就被告偽造私文書、詐欺取財之犯罪事實提起
    自訴，惟自訴代理人於本院97年6 月13日審理時當庭擴張行
    使偽造私文書之犯罪事實 (刑法第216 條)， 而上開擴張之
    犯罪事實與前揭自訴之犯罪事實，分別具有吸收犯之實質上
    一罪關係及牽連犯之裁判上一罪關係，為自訴效力所及 (刑
    事訴訟法第343 條準用第267 條規定)， 本院自得一併審判
    ，附此敘明。爰審酌被告於本件犯罪時年輕力壯，復因竊盜
    案件縮短刑期假釋出監，猶不知戒懼悔改，明知未經其兄朱
    國賢授權與自訴人黃秋月商談買賣糾紛之和解事宜，竟偽刻
    朱國賢之印章及冒用朱國賢名義與黃秋月達成和解，致黃秋
    月交付現金28萬元，詐取黃女之財物，並損及朱國賢之信用
    ，其行為實屬可議；惟念其犯罪後坦承犯行，態度良好，及
    其犯罪之動機、目的、手段等一切情狀，量處如主文所示之
    刑，並諭知易科罰金之折算標準。未扣案之「朱國賢」印章
    1 顆 (不能證明已滅失)及 偽造之和解書上之印文、署名各
    1 枚，不論屬於犯人與否，應依刑法第219 條規定，沒收之
    。又本件被告經本院於87年5 月20日發布通緝，為警於90年
    11月20日緝獲，再經本院於91年9 月20日發布通緝，再為警
    97年6 月2 日緝獲，有本院通緝書2 份及臺北市政府警察局
    松山分局、高雄市政府警察局苓雅分局通緝案件移送書各1
    份附卷可稽，依中華民國九十六年罪犯減刑條例第5 條之規
    定，被告既未於96年12月31日前自動歸案接受審判，自不得
    依該條例之規定減刑，附此敘明。
據上論斷，應依刑事訴訟法第343 條、第273 條之1 第1 項、第
284 條之1 、第299 條第1 項前段，刑法第2 條第1 項前段、第
216 條、第210 條、第339 條第1 項、第219 條、修正前刑法第
55條後段、修正前刑法第41條第1 項前段，修正前罰金罰鍰提高
標準條例第2 條 (現已刪除)， 現行法規所定貨幣單位折算新臺
幣條例第2 條，刑法施行法第1 條之1 ，判決如主文。
中    華    民    國    97    年    8     月    11    日
                        刑事第九庭  法  官  陳建和
以上正本證明與原本無異。
如不服本判決應於收受本判決後10日內向本院提出上訴書狀，並
應敘述具體理由，如未敘述上訴理由者，應於上訴期間屆滿後20
日內補提理由書狀於本院（均須按他造當事人之人數附繕本）「
切勿逕送上級法院」。
中    華    民    國    97    年    8     月    11    日
                                    書記官  林姵妤
附錄本判決論罪法條：
中華民國刑法第210條
（偽造變造私文書罪）
偽造、變造私文書，足以生損害於公眾或他人者，處 5 年以下有
期徒刑。
中華民國刑法第216條
（行使偽造變造或登載不實之文書罪）
行使第 210 條至第 215 條之文書者，依偽造、變造文書或登載
不實事項或使登載不實事項之規定處斷。
中華民國刑法第339條
（普通詐欺罪）
意圖為自己或第三人不法之所有，以詐術使人將本人或第三人之
物交付者，處5 年以下有期徒刑、拘役或科或併科1 千元以下罰
金。
以前項方法得財產上不法之利益或使第三人得之者，亦同。
前二項之未遂犯罰之。


司法院資訊處製作；財團法人民間司法改革基金會備份。
